最高法院刑事判決　　　　　　　　　　　　　　　九十一年度台上字第三八二九號
　　上　訴　人
　　即 自訴 人　葉俊麟
　　代　理　人　蘇顯騰律師
　　被　　　告　甲○○
右上訴人因自訴被告偽造文書案件，不服台灣高等法院中華民國九十一年五月十日第
二審更審判決（八十九年度重上更(三)字第二一四號，自訴案號：台灣台北地方法院八
十四年度自字第四二四號），提起上訴，本院判決如左：
    主  文
原判決撤銷，發回台灣高等法院。
    理  由
本件原判決以自訴意旨略稱：緣大班西餅食品有限公司（下稱大班公司）於民國（下
同）八十一年四月十五日設立登記時，資本總額僅新台幣（下同）五百萬元，董事一
人即被告甲○○之父陳添助，而被告則為實際執行業務之人，八十一年十二月三十日
大班公司資本總額增加為一千五百萬元。於八十三年四月間，自訴人葉俊麟向被告買
受大班公司在台北地區之乳品行銷設備及公司股權，其中包括大班公司全部股權、全
部資產設備及部分另登記於代統企業股份有限公司（下稱代統公司）名下之車輛、設
備等，八十三年五月二十三日原大班公司全部股權即因上述買賣而全部移轉並變更登
記予自訴人及其指定之股東，即自訴人妹婿林輝源、妹葉香君、妹葉美伶、前妻蔡幸
茹，此時資本額即一千五百萬元，且自訴人為董事長。詎被告利用辦理上開變更登記
，持有葉俊麟等人新刻董事及股東印鑑章未還之機會，竟於八十三年七月二十六日未
經股東會同意，偽造自訴人及林輝源、葉香君、葉美伶、蔡幸茹等人之署押，盜用彼
等之印鑑章，偽造股東會議紀錄、股東同意書、變更登記申請書、修正之章程、繳款
證明、會計師查核報告書、公司登記卡、變更登記事項卡，並持以向主管機關辦理變
更登記增資為資本總額三千萬元及虛列被告出資一千五百萬元成為股東，更於八十三
年八月三十日擅自變更其為大班公司之董事，使公務員登載不實事項於職務上所掌之
公文書，並於八十三年七月二十六日申辦增資登記時，盜刻自訴人印章據以偽填申請
書等文件，申辦自訴人葉俊麟董事印鑑章變更登記。因認被告涉有刑法第二百十七條
、第二百十條、第二百十六條、第二百十四條偽造文書罪嫌云云，原審審理結果，認
不能證明被告犯罪，因而維持第一審諭知被告無罪之判決，駁回上訴人在第二審之上
訴，固非無見。
惟按證據雖已調查而其內容尚未明瞭者，即與未經調查無異，如遽行判決，仍屬應於
審判期日調查之證據未予調查，其判決當然違背法令。查本件雙方於八十三年三月三
十一日書立之「代統、大班、本泉移轉營業所協議書」中，其協議內容第三項記載「
五、八十三年三月三十一日前，三營業所之資產應清點後，依帳面價出售予乙方」，
則立協議書後，雙方有無清點資產，其帳面價值為若干？上訴人提出由被告親書之「
結帳便條」，是否即為清點資產會算之結果，如依被告所辯，該結帳便條僅係計算大
班公司之資產總額予自訴人聽，並非結算，則依該便條之記載大班公司之資產已高達
四千八百四十九萬零四百零九元，加上學府大樓（大安所）、內湖所，共值七千八百
四十九萬零四百零九元，此有該便條紙在卷可稽，被告何以肯以資本總額之一半即一
千五百萬元出售？再依該便條紙上記載有資產，應扣等於五四五五三九二二及五四五
五萬、450 萬／每張、每月二張、從５／１０∫５／、另私借二百萬現款等字樣，其
真意如何？殊有究明之必要。次查被告雖提出四張支票（即ＲＢ0000000號面
額三百萬元、ＲＢ0000000號面額二百萬元、ＲＢ0000000號面額五百
萬元、ＲＢ0000000號面額五百萬元），以證明本件公司出售之價額僅為一千
五百萬元，惟上訴人指稱：上開四張支票中之兩張係上訴人支付購買自動販賣機及第
四產業有線電視等所簽發與本件公司股權及資產轉讓無關。又上訴人主張伊於八十三
年三月三十一日向被告購買大班公司股權及資產，曾簽發十張支票共五千四百五十六
萬元（見更(二)審卷第一九０頁）交付與被告，且該十紙支票之總金額，似與便條紙上
所書「五四、五五三、九二二」，極為相近，上訴人之主張是否可採？凡此均與被告
有無偽造文書之故意攸關，實情究何？原審未詳加勾稽，遽行判決，即有應依法調查
之證據未予調查之違誤。上訴意旨，執以指摘原判決不當，非無理由，應認仍有撤銷
發回更審之原因。
據上論結，應依刑事訴訟法第三百九十七條、第四百零一條，判決如主文。
中      華      民      國    九十一    年      七      月     十一     日
                              最高法院刑事第十一庭
                                  審判長法官  呂  潮  澤
                                        法官  白  文  漳
                                        法官  陳  世  雄
                                        法官  孫  增  同
                                        法官  林  開  任
      右正本證明與原本無異
                                              書  記  官
